ACORDAO-COMPLETO-2303024

ACÓRDÃO 8929/2020 ATA 29/2020 - SEGUNDA CÂMARA

VISTO, relatado e discutido este Recurso de Reconsideração interposto pelo Sr. Emeliano Texeira Leira contra o Acórdão 3459/2017-TCU-Segunda Câmara, Rel. Min. Marcos Bemquerer Costa, que considerou suas contas irregulares e o condenou em débito;
ACORDAM os Ministros do Tribunal de Contas da União, reunidos em sessão do 2ª Câmara, diante das razões expostas pelo relator, com fundamento nos arts. 32, inciso I, e 33 da Lei 8.443/1992, e no art. 285 do Regimento Interno, em:
9.1. conhecer do Recurso de Reconsideração interposto e, no mérito, negar-lhe provimento;
	9.2. dar ciência deste acórdão ao recorrente, ao Fundo Nacional de Assistência Social e à Procuradoria da República no Estado de Pernambuco.

Recurso de reconsideração (peça 35) interposto por Emeliano Teixeira Leite contra o Acórdão 3.459/2017-TCU-2ª Câmara (peça 26), da relatoria do Min. Marcos Bemquerer.

Segunda Câmara

Município de Trindade/PE.

3. Interessados/Responsáveis/Recorrentes:
3.1. Interessado: Fundo Nacional de Assistência Social (01.002.940/0001-82).
3.2. Responsável: Emeliano Teixeira Leite (XXX.984.604-XX).
3.3. Recorrente: Emeliano Teixeira Leite (XXX.984.604-XX).

Ana Arraes (Presidente).

13.1. Ministros presentes: Ana Arraes (Presidente), Augusto Nardes, Aroldo Cedraz (Relator) e Raimundo Carreiro.
13.2. Ministra que alegou impedimento na Sessão: Ana Arraes (Presidente).
13.3. Ministros-Substitutos presentes: Marcos Bemquerer Costa e André Luís de Carvalho.

ACORDAO-COMPLETO-2429070

Acórdão de Relação 11422/2020 - Segunda Câmara

Acórdão de Relação

AROLDO CEDRAZ

Ministro-Substituto Marcos Bemquerer Costa.

Transcrevo, a seguir, instrução elaborada pela Secretaria de Recursos deste Tribunal (peça 53) , que contou com a anuência do Diretor e do Secretário da unidade responsável (peças 54 e 55) , bem como do MPTCU (peça 56) :
"INTRODUÇÃO
1.	Trata-se de recurso de reconsideração (peça 35) interposto por Emeliano Teixeira Leite contra o Acórdão 3459/2017-TCU-Segunda Câmara (peça 26) , da relatoria do Min. Marcos Bemquerer. A deliberação recorrida apresenta o seguinte teor (destacando-se os itens impugnados) :
ACORDAM os Ministros do Tribunal de Contas da União, reunidos em sessão da 2ª Câmara, ante as razões expostas pelo Relator, em:
9.1 com fundamento nos arts. 1º, inciso I, 16, inciso III, alínea c, 19, caput, e 23, inciso III, da Lei n. 8.443/1992, julgar irregulares as contas do Sr. Emeliano Teixeira Leite condenando-o ao pagamento das quantias abaixo discriminadas, atualizadas monetariamente e acrescidas dos juros de mora, calculados a partir das datas especificadas até a data da efetiva quitação, nos termos da legislação em vigor, fixando-lhe o prazo de 15 (quinze) dias, a contar do recebimento da notificação, para que comprove, perante o Tribunal (art. 214, inciso III, alínea a, do RI/TCU) , o recolhimento da dívida ao Fundo Nacional de Assistência Social - FNAS: 
	Data da ocorrência
	Valor original (R$) 

	15/09/2004
	41.400,00

	26/10/2004
	41.400,00

9.2 autorizar, caso requerido, nos termos do art. 26 da Lei n. 8.443/1992, o parcelamento da dívida em até 36 (trinta e seis) parcelas mensais e sucessivas, esclarecendo ao responsável que a falta de pagamento de qualquer parcela importará no vencimento antecipado do saldo devedor (art. 217, § 2º, do RI/TCU) , sem prejuízo das demais medidas legais;
9.3 autorizar, desde logo, a cobrança judicial da dívida, caso não atendida a notificação, nos termos do art. 28, inciso II, da Lei n. 8.443/1992;
9.4 remeter cópia deste Acórdão, acompanhado do Relatório e do Voto que o sustentam, ao FNAS, para conhecimento, e à Procuradoria da República no Estado do Pernambuco, com fundamento no art. 16, § 3º, da Lei n. 8.443/1992.
HISTÓRICO
2.	A tomada de contas especial (TCE) sob comento foi instaurada pelo Fundo Nacional de Assistência Social - FNAS, em desfavor de Emeliano Teixeira Leite, ex-prefeito de Trindade/PE, em razão de impugnação da prestação de contas dos recursos que lhe foram repassados por meio do Convênio 348/2004, cujo objeto era a assistência financeira para atender o Projeto Sentinela (peça 1, p. 44-52) .
2.1	 O Convênio 348/2004 foi firmado no valor de R$ 84.456,00, sendo R$ 82.800,00 à conta do concedente e R$ 1.656,00 referentes à contrapartida do convenente. Os recursos foram liberados em duas parcelas, por meio das Ordens Bancárias 2004OB902737, de 15/9/2004 (peça 1, p. 62) , e 2004OB903108, de 26/10/2004 (peça 1, p. 80) . 
2.2.	Segundo consta da Informação Técnica Complementar, de 15/09/2011 (peça 1, p. 4-6) , o convenente deixou de apresentar os seguintes elementos, em descumprimento ao disposto no art. 28 da IN/STN 1/1997, e na alínea e, inciso II, da Cláusula Segunda do Convênio n. 348/2004: Relatório de Cumprimento do Objeto e referendo do Conselho Municipal de Assistência Social; Declaração do Ordenador de Despesa quanto à boa e regular aplicação do recurso transferido; Termo de Homologação e Adjudicação ou Justificativa para dispensa do processo Licitatório; Relatório de Execução Físico-Financeiro consolidado e Relatório de Execução da Receita e Despesa. 
2.3.	Citado no âmbito deste Tribunal (peça 8) , o ex-gestor ofereceu alegações de defesa, que, após analisadas pela unidade técnica, foram consideradas insuficientes para afastar a responsabilidade do citado. A unidade técnica propôs a irregularidade das contas e imputação de débito e multa. Essa conclusão foi endossada, no essencial, pelo MP/TCU e pelo ministro relator, resultando no acórdão recorrido. 
2.4.	O ex-prefeito interpôs o recurso de reconsideração ora em análise, requerendo que o Tribunal:
	a) acolha a preliminar de decadência e extinga o processo;
	b) caso não acolha o instituto da decadência, que seja acolhida a preliminar de dispensa de Tomada de Contas especial e arquivado o processo;
	c) caso não seja acatado os pedidos anteriores, que o recorrente seja isento de responsabilidade;
	d) em caso de condenação, que haja dedução da parcela que está sendo executada nos autos do processo 0000946-25.2005.4.05.8308 (peça 3, p. 15-21) , a fim de que não haja bis in idem. 
2.5. 	Passa-se à análise do presente recurso. 
ADMISSIBILIDADE
3.	Reitera-se o exame preliminar de admissibilidade contido na peça 38, ratificado pelo Ministro-Relator Aroldo Cedraz na peça 45, que concluiu pelo conhecimento do recurso, com a suspensão dos efeitos dos itens 9.1 e 9.3 do Acórdão 3459/2017-TCU-Segunda Câmara. 
MÉRITO
4.	Delimitação
4.1.	 Constitui objeto do recurso as seguintes questões: 
se ocorreu o instituto da decadência e/ou da prescrição (peça 35, p. 4-9) ;
se a instauração da TCE  é dispensável (peça 35, p. 9-10) ;
se houve prejuízo ao contraditório e à ampla defesa (peça 35, p. 3 e 10) ;
se houve cumprimento ainda que parcial do objeto (peça 35, p. 11) ;
se cabe a dedução, no débito imputado, da parcela que está sendo executada nos autos do processo 0000946-25.4.05.8308 (peça 35, p. 12) ;
se o recorrente agiu com boa-fé (peça 35, p. 13) .  
5.	Se ocorreu o instituto da decadência e/ou da prescrição (peça 35, p. 4-9) .
5.1.	Defende-se no recurso que ocorreu o instituto da decadência e/ou da prescrição no presente processo, com base nos seguintes argumentos: 
	a) mais de oito anos se passaram entre a notificação promovida pelo FNAS, em 15/5/2006 e a data da autuação da TCE, em 25/7/2014, ocorrendo a decadência para afastar qualquer pretensão condenatória;
	b) é certo que os institutos da prescrição e da decadência estão afetos ao controle externo exercido pelo TCU;
	c) a ausência de normas expressas sobre a ocorrência de prescrição e decadência na função de controle não pode ser obstáculo ao reconhecimento de tais institutos, sob pena de violação ao princípio da segurança jurídica e ao princípio da legalidade em sentido estrito;
	d) doutrina de Celso Antonio Bandeira de Mello e do Ministro Luis Roberto Barroso, o rol do Ato das Disposições Constitucionais Transitórias da Constituição Federal/1988, bem como julgado do STJ (STJ - AgRg no AREsp: 26605 RJ 2011/0164391-6. Relator: Ministro SÉRGIO KUKINA. Data de julgamento: 08/4/2014, T1 - PRIMEIRA TURMA, Data de Publicação:  DJe 14/4/2014) corroboram o entendimento, principalmente após a Lei 9.784/1999, de que é de cinco anos o prazo prescricional para imposição de débito e cobrança de multas contra a Fazenda Pública, no âmbito da Administração Pública.
Análise
5.2.	A tese do recorrente não está correta, tendo em vista que o instituto da decadência de que trata o art. 54, § 1º, da Lei 9.784/1999, nos termos invocados pelo recorrente, não se aplica ao controle externo. Isso está evidenciado em vasta jurisprudência que trata dos efeitos do referido dispositivo aos processos de controle externo:
a) a duração e a validade do processo de controle externo não se vinculam ao prazo decadencial previsto no art. 54 da Lei 9.784/1999 (norma geral) , porquanto aplicáveis as disposições da Lei 8.443/1992 (norma especial) , que não regula matéria de decadência (Acórdão 1088/2015-TCU-Plenário, da relatoria do Ministro Augusto Nardes) ;
b) a decadência quinquenal (art. 54 da Lei 9.784/1999) não se aplica aos processos de controle externo (Acórdão 2900/2014-TCU-Plenário, da relatoria do Ministro Marcos Bemquerer) ;
c) o prazo decadencial previsto no art. 54 da Lei 9.784/1999 é aplicável ao TCU apenas como meio de autotutela no desempenho de sua função administrativa, não se aplicando ao exercício de sua competência constitucional de controle externo (Acórdão 3361/2013-TCU-Plenário, da relatoria do Ministro Raimundo Carreiro) ; e
d) não incide o prazo decadencial previsto no art. 54 Lei 9.784/1999 sobre os atos de atividade finalística do TCU, dado que a sua natureza não é tipicamente administrativa, mas especial, porquanto inerente à jurisdição constitucional de controle externo (Acórdão 3256/2012-TCU-Plenário, da relatoria do Ministro Augusto Nardes) .
5.3.	Dessa forma, perde relevo os demais argumentos apresentados pelo recorrente sobre a aplicação da decadência administrativa em sua situação processual com o intuito de invalidar o presente processo de TCE.
5.4.	Quanto ao instituto da prescrição, também não assiste razão ao recorrente, considerando que as ações de ressarcimento movidas pelo Estado contra os agentes causadores de danos ao erário são imprescritíveis nos termos do art. 37, § 5º da Constituição Federal/1988, da decisão do Supremo Tribunal Federal, proferida no Mandado de Segurança 26.210 (DOU de 10/10/2008) , e da Súmula TCU 282. 
5.5.	Nesse sentido, encontra-se ampla jurisprudência deste Tribunal, a exemplo dos Acórdão 10128/2017-TCU-Segunda Câmara, relatoria do Ministro Aroldo Cedraz, 9.592/2017-TCU-2ª Câmara, relatoria do Ministro Vital do Rêgo, 10.081/2017-TCU-1ª Câmara, relatoria do Ministro Weder de Oliveira, 9.531/2017-TCU-2ª Câmara, relatoria do Ministro Aroldo Cedraz. Dessa forma, não há que se falar em prescrição do débito.
5.6.	No caso, somente se aplica a prescrição da pretensão punitiva, considerando o entendimento adotado pelo Tribunal por meio do Acórdão 1441/2016-TCU-Plenário, da relatoria do Ministro Benjamin Zymler, e ainda, que a citação do responsável ocorreu em 15/4/2015 (peça 5) , portanto mais de 10 anos após a ocorrência dos fatos ensejadores da TCE. Mas esta prescrição já foi reconhecida no acórdão recorrido, não tendo sido abordada pelo recorrente.
6.	Se a instauração da tomada de contas especial é dispensável (peça 35, p. 9-10) . 
6.1.	O recorrente afirma que a instauração da TCE nesse caso é dispensável, uma vez que o débito original é de R$ 82.800,00, ou seja, abaixo do limite previsto para a instauração de TCE insculpido no art. 6º da IN 71, de 28/11/2012, que é de R$ 100.000,00. 
		Análise
6.2.	Os argumentos do recorrente não merecem prosperar, tendo em vista que o montante fixado pelo TCU como limite para instauração de tomada de contas especial configura valor de referência visando economia processual, não gerando direito subjetivo para deixar de instaurar a TCE, nem podendo servir de óbice à autuação para que seja investigada irregularidade grave (Acórdão 1469/2016-TCU-Plenário, da relatoria do Ministro Raimundo carreiro) .
6.3.	Ainda, a jurisprudência apresenta o entendimento de que, mesmo na hipótese de o valor apurado como débito ser inferior ao limite estabelecido, se a TCE já foi instaurada e houve a citação dos responsáveis, não se admitirá o arquivamento (Acórdão 4052/2013-TCU-Primeira Câmara, da relatoria do Ministro Benjamin Zymler) .
6.4.	Mesmo assim, registra-se que a TCE foi instaurada na vigência da IN TCU 56, de 5/12/2007, que, de acordo com os arts. 5º e 11, fixava o valor limite para instauração em R$ 23.000,00, portanto, mais um motivo para a improcedência da dispensa.
7.	Se houve prejuízo ao contraditório e à ampla defesa (peça 35, p. 3 e 10) . 
7.1.	O recorrente afirma que teve prejudicado sobremaneira o exercício da ampla defesa e do contraditório, com base nos seguintes argumentos: 
	a) o longo interregno compreendido entre o fim da gestão do ex-prefeito e a instauração da TCE torna praticamente impossível a coletânea de documentos hábeis a provar a efetiva aplicação dos recursos financeiros oriundos do convenio;
	b) a inércia do recorrente quando intimado em 2006 não pode ser utilizada em seu desfavor para justificar a tardança na conclusão do processo que somente foi instaurado 10 anos após a ocorrência dos fatos.
		Análise
7.2.	Os argumentos do recorrente não merecem prosperar. O mero decurso de tempo não é, por si só, suficiente para caracterizar prejuízo ao contraditório e à ampla defesa. Somente a análise do caso concreto é capaz de revelar a ocorrência de prejuízo. 
7.3.	A esse respeito, o entendimento deste Tribunal é o de que eventual impedimento à plenitude do exercício de defesa, ou mesmo dificuldade na sua realização em razão do transcurso de grande lapso temporal entre os fatos e a citação de responsável deve, em regra, ser objeto de prova, cabendo à parte esse ônus. 
7.4.	Além do mais, comprovado que o responsável teve ciência das irregularidades apuradas no processo antes do prazo de dez anos até a instauração da tomada de contas especial e sua citação, ou seja, no curso da fase interna da tomada de contas especial ou durante os procedimentos de exame das contas por parte do concedente, não há que se falar em prejuízos à defesa em decorrência do transcurso de tal prazo (Acórdão 6974/2014-TCU-Primeira Câmara, da relatoria do Ministro-Substituto Augusto Sherman, Acórdão 2630/2015-TCU-Segunda Câmara, da relatoria do  Ministro Augusto Nardes, Acórdão 3845/2009-TCU-Primeira Câmara, da relatoria do Ministro Walton Alencar Rodrigues) .
7.5.	No presente caso, o prazo final para apresentação da prestação de contas final expirou em 1/3/2005, sendo o recorrente notificado, pela primeira vez, em 15/5/2006 (peça 1, p. 90) , com AR de 24/5/2006 (peça 1, p. 94) . Dessa forma, pouco mais de um ano se passou entre a data provável de ocorrência do dano e a notificação do responsável.  
7.6.	Nesse contexto, restou comprovado que o recorrente teve ciência das irregularidades apuradas no processo ainda na fase interna da TCE e pouco mais de um ano após o término de seu prazo para prestar contas, tendo as condições necessárias, desde aquela ocasião, para reunir documentos hábeis a comprovar a boa e regular aplicação dos recursos recebidos, o que não ocorreu. Depois disso, foi facultado ao recorrente ainda o direito à defesa em 15/4/2015 (peça 7) , que foi exercido por ocasião da citação. 
7.7.	Assim, fica evidenciada a ausência de prejuízo ao contraditório e à ampla defesa. 
8.	Se houve cumprimento ainda que parcial do objeto (peça 35, p. 10-11) . 
8.1.	O recorrente afirma que deu efetivo cumprimento ao Convênio, com base nos seguintes argumentos: 
	a) antes do recebimento da segunda parcela dos recursos, foi prestado contas parciais da primeira parcela em cumprimento ao disposto na cláusula segunda, item II, alínea "e" do Convênio 348/2004;
	b) quanto à prestação de contas finais, o Setor de Contabilidade da gestão municipal à época, segunda recorda o recorrente, procedeu à prestação de contas;
	c) pelas razões já expostas, relativas ao decurso de prazo, o recorrente está impossibilitado de comprovar essa prestação de contas final.
		Análise
8.2.	Não assiste razão ao recorrente. A apresentação do Relatório Parcial de Execução Físico Financeiro (peça 1, p. 72-76) , bem como o simples despacho do concedente para a liberação do pagamento referente à segunda parcela (peça 1, p. 78) não afastam a irregularidade atinente à falta de documentação necessária à prestação de contas ao final do convênio. De acordo com o art. 28 da IN-STN 01/1997, é necessária a entrega de relatório de cumprimento do objeto acompanhado de documentação específica, os quais, ao contrário do que afirma o recorrente, não foram entregues, impossibilitando a verificação do cumprimento do objeto.
8.3.	Além disso, não há nos autos elementos suficientes para comprovar nem mesmo a aplicação da primeira parcela dos recursos, tendo em vista que: 
	a) o Plano de Trabalho (peça 1, p. 16-20 e 36-40) previa a realização de 50 atendimentos especializados do tipo psicossocial, relacionados ao abuso e exploração sexual a crianças e adolescentes, no período de janeiro a dezembro de 2004;
	b) a vigência do Convênio 348/2004 (peça 1, p. 44-53) iniciou a partir de 15/9/2004, data do efetivo repasse das parcelas, e foi até o dia 31/12/2004;
	c) o Relatório de Execução Parcial (peça 1, p. 72-76) se refere ao 1º quadrimestre de 2004, janeiro a abril, portanto ainda fora do período de vigência do convênio;
	d) o referido relatório apresenta algumas informações sobre as atividades desenvolvidas, sem, no entanto, trazer documentos hábeis a comprovar, tanto a execução física, como a execução financeira do convênio, tais como: data dos atendimentos realizados, relatórios descritivos desses atendimentos, identificação dos beneficiários, comprovação do pagamento dos profissionais que prestaram o atendimento tais como recibos, depósitos em conta corrente, entre outros.
8.4.	Assim, não tendo sido apresentados pelo recorrente quaisquer elementos que atestem a correta utilização dos valores recebidos, conclui-se pelo não cumprimento do objeto (Acórdãos 1.700 e 4.661/2008, da Primeira Câmara e Acórdão 8657/2017-TCU-Primeira Câmara, da relatoria do Ministro Bruno Dantas) .
9.	Se cabe a dedução, no débito imputado, da parcela que está sendo executada nos autos do processo 0000946-25.4.05.8308 (peça 35, p. 12) .  
9.1.	O recorrente afirma que deve ser deduzida, do débito imputado, a primeira parcela dos recursos repassados, com base nos seguintes argumentos: 
	a) como a segunda parcela do convênio foi liberada e sua disponibilização estava condicionada ao cumprimento correspondente à primeira parcela, conclui-se que houve cumprimento parcial do objeto, razão pela qual, o débito imputado, se for o caso, dever ser de apenas R$ 41.400,00; 
	b) o objeto do convênio foi cumprido conforme os termos estabelecidos e demonstrados na prestação de contas parciais; 
	c) considerando o processo 0000946-25.4.05.8308 referente ao Convênio 348/2004, instaurado pelo Município de Trindade/PE, no âmbito do qual foi reconhecido a apresentação de contas parcial e o recorrente foi condenado ao ressarcimento de R$ 41.400,00, há que se considerar, no mínimo, a dedução dessa quantia como forma de evitar o bis in idem.   
		Análise
9.2. 	Não assiste razão ao recorrente, tendo em vista que não cabe a esta Corte de Contas a decisão sobre eventual dedução frente aos débitos porventura já liquidados. A uma, porque não há nos autos elementos que possibilitem a comprovação dessa liquidação. A duas porque ao Tribunal, quando for o caso, cabe tão somente a decisão sobre a constituição do débito com eficácia de título executivo extrajudicial. A decisão sobre a liquidação desse débito será objeto de exame pelo juiz no âmbito do processo judicial de execução, ocasião na qual poderá o recorrente apresentar a comprovação de eventuais débitos já recolhidos. 		
10.	Se o recorrente agiu com boa-fé (peça 35, p. 13) .  
10.1.	O recorrente afirma que atuou na mais evidente boa-fé, não havendo apropriação do dinheiro público ou enriquecimento ilícito, tampouco indícios de deliberada intenção em burlar a lei e os princípios que regem a administração pública. 
Análise	 
10.2.	Não assiste razão ao recorrente. O exame da boa-fé pelo Tribunal obedece ao disposto no art. 12 da Lei 8.443/1992 e nos parágrafos 2º e 3º do artigo 202 do Regimento Interno.
10.3.	A análise é feita por ocasião da resposta à citação e não tem o condão de afastar a ocorrência do dano, mas de conceder uma nova chance para o pagamento, antes do julgamento das contas, ou ainda, em sede de recurso de reconsideração, conforme o Acórdão 11231/2015-TCU-Segunda Câmara (relatoria do Ministro Augusto Nardes) , ensejar a desconstituição do acórdão recorrido para que seja concedido novo e improrrogável prazo para o recolhimento do débito, conforme art. 12, §§ 1º e 2º, da Lei 8.443/1992, desde que não haja outras irregularidades constatadas. 
10.4.		À época do exame das alegações de defesa (peça 22, p. 9) , a unidade técnica concluiu inexistir elementos que possibilitassem concluir pela ocorrência de boa-fé do recorrente, tendo em vista que esta não pode ser presumida ou acatada a partir de mera alegação, devendo ser demonstrada e comprovada a partir dos elementos que integram os autos, o que não ocorreu no caso em questão. 
10.5.	Diante desses elementos, não é possível, aferir a boa-fé do responsável, o que inviabiliza a desconstituição do acórdão recorrido para que lhe seja concedido novo prazo para o recolhimento do débito.
CONCLUSÃO
11.	Das análises anteriores, conclui-se que:
	a) não ocorreu o instituto da decadência nem o da prescrição (peça 35, 4-9) ; 
	b) não é dispensável a instauração da presente tomada de contas especial (peça 35, p. 9-10) ;
			c) não houve prejuízo ao contraditório e à ampla defesa (peça 35, p. 3 e 10) ;
	d) não foi possível comprovar a execução ainda que parcial do objeto do Convênio 348/2004, razão pela qual subsiste a responsabilidade do recorrente, devendo sua condenação ser mantida. (peça 35, p. 10-11) ;
	e) no âmbito desta Corte de Contas, não cabe a dedução, no débito imputado, da parcela que está sendo executada nos autos do processo 0000946-25.4.05.8308 (peça 35, p. 12) ; 
	f) não há nos autos elementos que permitam concluir pela boa-fé do recorrente (peça 35, p. 13) .  
11.1.	Com base nessas conclusões propõe-se o não provimento do recurso. 
PROPOSTA DE ENCAMINHAMENTO
12.	Ante o exposto, com fundamento nos artigos 32, inciso I; e 33, da Lei 8.443/1992, submetem-se os autos à consideração superior, com posterior encaminhamento ao Ministério Público junto ao Tribunal de Contas da União e ao Gabinete do Relator, propondo:
a) conhecer do recurso e, no mérito, negar-lhe provimento;
b) comunicar a deliberação que vier a ser proferida por esta Corte ao recorrente, ao Fundo Nacional de Assistência Social, à Procuradoria da República no Estado de Pernambuco e demais interessados."
	É o Relatório."

8.1. Fernanda Edmilsa de Melo (40133/OAB-PE) e outros, representando Emeliano Teixeira Leite.

Subprocurador-Geral Lucas Rocha Furtado.

TOMADA DE CONTAS ESPECIAL. CONVÊNIO. CONTAS IRREGULARES. DÉBITO. RECURSO DE RECONSIDERAÇÃO. CONHECIMENTO. NÃO OCORRÊNCIA DE DECADÊNCIA E PRESCRIÇÃO. NÃO PREJUÍZO AO CONTRADITÓRIO E À AMPLA DEFESA. NÃO COMPROVAÇÃO DA EXECUÇÃO AINDA QUE PARCIAL DO OBJETO. NÃO PROVIMENTO.

TOMADA DE CONTAS ESPECIAL (TCE)

Secretaria de Recursos (Serur); Secretaria de Controle Externo de Tomada de Contas Especial (SecexTCE).

Trago à apreciação deste Colegiado o Recurso de Reconsideração interposto por Emeliano Teixeira Leite contra o Acórdão 3459/2017-TCU-Segunda Câmara (peça 26) , da relatoria do Min. Marcos Bemquerer, que considerou suas contas irregulares e condenou-o em débito.
2.	A presente TCE foi instaurada pelo Fundo Nacional de Assistência Social - FNAS, em desfavor do recorrente, ex-prefeito de Trindade/PE, em razão de impugnação da prestação de contas dos recursos que lhe foram repassados por meio do Convênio 348/2004, cujo objeto era a assistência financeira para atender o Projeto Sentinela.
3.	Irresignado com sua condenação, o responsável interpôs o presente Recurso de Reconsideração, requerendo, em breve síntese, o acolhimento de preliminar de decadência e de extinção do processo; a possibilidade de dispensa da TCE com o arquivamento do processo; a sua isenção de responsabilidade nos fatos apurados; e a dedução de parcela do débito em apuração em outro Tribunal para que não ocorra o bis in idem.
4.	Ratifico o despacho contido à peça 45, no qual conheci os presentes recursos, porquanto preencheram os requisitos de admissibilidade previstos nos arts. 32, inciso I, e 33 da Lei 8.443/1992, suspendendo-se os efeitos dos itens 9.1 e 9.3 do acórdão combatido.
5.	Os autos foram encaminhados para instrução na Secretaria de Recursos (Serur) , que analisou detidamente os argumentos apresentados pelo recorrente e considerou não existir elementos para desconstituir a deliberação recorrida, motivo pelo qual propôs o conhecimento do recurso, negando-lhe o provimento.
6.	Acolho o parecer elaborado pela Serur, transcrito no Relatório precedente, que teve a anuência do MPTCU. Ao examinar os documentos, a unidade técnica afastou com propriedade cada um dos argumentos apresentados pelos recorrentes, o qual incorporo seus fundamentos às minhas razões de decidir, sem prejuízo de tecer as seguintes considerações.
7.	Quanto à preliminar de possível ocorrência de prescrição da ação de ressarcimento ao Erário, de fato, a jurisprudência ainda é pacífica no âmbito desta Corte de Contas no sentido de que as ações de ressarcimento movidas pelo Estado contra os agentes causadores de danos ao Erário são imprescritíveis, nos termos do art. 37, § 5º, da Constituição Federal, da Súmula TCU 282 e de farta jurisprudência do Tribunal.
8.	Ocorre que, na sessão virtual encerrada no dia 17/4/2020, o Plenário do Supremo Tribunal Federal, ao apreciar o Recurso Extraordinário 636.886, decidiu, em repercussão geral, com 7 votos favoráveis e 3 votos com ressalvas, fixar a tese de que "É prescritível a pretensão de ressarcimento ao Erário fundada em decisão do Tribunal de Contas.".
9.	A despeito dessa decisão, não é possível considerar prescritos débitos em apuração no Tribunal como decorrência do posicionamento do Supremo porquanto a novel tese foi firmada ao se examinar a execução de título resultante das decisões do TCU e não especificamente o processo de controle externo exercido pelo Tribunal.
10.	De toda forma, ainda que possa haver interpretação divergente dessa, a referida decisão do STF traz dúvidas acerca de seu alcance, portanto opto por manter o posicionamento vigente de que as ações de ressarcimento ao Erário são imprescritíveis. Cito nessa linha os seguintes julgados: Acórdão 5236/2020-TCU-Primeira Câmara, Min. Benjamin Zymler; Acórdão 1962/2020-TCU-Plenário, Min. Raimundo Carreiro; Acórdão 7687/2020-TCU-Primeira Câmara, Min. Walton Alencar Rodrigues.
11.	Já a prescrição da pretensão punitiva foi reconhecida na deliberação a quo, não sendo aplicada qualquer das sanções legais ao responsável.
12.	Quanto à instauração da presente Tomada de Contas ser dispensável, esta Corte de Contas possui entendimento de que, uma vez que a TCE foi instaurada e a citação do responsável foi promovida, independentemente do valor do débito, não se admite o seu arquivamento. Nesse sentido é a jurisprudência deste TCU, a exemplo dos Acórdão 1505/2007-TCU-Primeira Câmara (Rel. Augusto Nardes) , 3.540/2007-TCU-2ª Câmara e 4.052/2013-TCU-1ª Câmara (Rel. Benjamin Zymler) , 3.984/2015-TCU-1ª Câmara (Rel. Bruno Dantas) e 11.242/2015-TCU-2ª Câmara (Rel. Raimundo Carreiro) . 
13.	Ademais, à época da instauração da presente Tomada de Contas, a IN TCU 56/2007, que se encontrava vigente, adotava como parâmetro o valor mínimo de R$ 23.000,00, valor menor que o que se ora discute.
14.	Tampouco socorre o recorrente a alegação de que houve prejuízo ao contraditório e à ampla defesa com base no lapso temporal entre o fim de sua gestão e a instauração da presente TCE porque, ao analisar as documentações acostadas aos autos, verifico que o responsável foi cientificado para apresentar sua prestação de contas pouco mais de um ano entre a data da ocorrência do dano e a sua notificação.
15.	Quanto ao cumprimento parcial do objeto, não há nos presentes autos documentos que atestem a correta utilização dos valores recebidos visto ter restado pendente documentação necessária à prestação de contas ao final do convênio, requerida para comprovar a aplicação dos recursos. Além disso, o Relatório de Execução Parcial referente ao 1º quadrimestre de 2004 também não comprova a aplicação dos recursos nem da primeira parcela. Dessa forma, as alegações devem ser rejeitadas.
16.	Por fim, a alegação da possibilidade de dedução, no débito imputado, da parcela em execução nos autos do processo 0000946-25.4.05.8308 deve ser rejeitada por não haver elementos nos presentes autos que comprovem a liquidação do mencionado débito, assim como a decisão sobre a liquidação desse débito será objeto de exame no processo judicial de execução do título executivo extrajudicial a ser instaurado, momento oportuno para que o responsável apresente a referida comprovação.
17.	Feitas essas considerações, concluo, em linha com a unidade técnica, que contou com a anuência do Parquet especializado, que o arrazoado apresentado não é capaz de socorrer o recorrente, razão pela qual se deve negar provimento ao recurso, mantendo inalterada a deliberação ora combatida.
	Ante o exposto, VOTO por que o Tribunal adote o Acórdão que ora submeto à deliberação.
TCU, Sala das Sessões Ministro Luciano Brandão Alves de Souza, em 25 de agosto de 2020.
AROLDO CEDRAZ 
Relator